臺灣高雄地方法院刑事判決　　　　　　　　　　　　九十一年度易字第一五一八號
　　公　訴　人　臺灣高雄地方法院檢察署檢察官
　　被　　　告　丙○○
　　選任辯護人　李慶榮
　　　　　　　　孫守濂
右列被告因詐欺等案件，經檢察官提起公訴（八十九年度偵字第二六三００號），本
院判決如左：
    主  文
丙○○以詐術得財產上不法之利益，未遂，處有期徒刑參月，如易科罰金以參佰元折
算壹日。
偽造之「淡江大學教務處」鋼印壹枚、「私立淡江大學教務處註冊組成績專用章」壹
枚、「丙○○名義私立淡江大學學士學位證書」原本及影本各壹張，均沒收。
    事  實
一、丙○○、乙○○（未經檢察官起訴）於民國（下同）八十八年間某日，根據報紙
    分類廣告所載聯絡方式，與某不詳姓名成年人士取得聯繫後，與該名不詳姓名成
    年人士共同基於偽造「私立淡江大學」關防印文、「淡江大學教務處」鋼印、「
    私立淡江大學教務處註冊組成績專用章」及「丙○○名義私立淡江大學學士學位
    證書」之犯意聯絡，由丙○○將其本人之相片一張、年籍資料及新台幣（下同）
    十萬元，透過乙○○交給該名不詳姓名成年人士，由該名不詳姓名成年人士在不
    詳時間、地點，將丙○○之相片張貼於「仿正式私立淡江大學學士學位證書形狀
    、大小及內容，並印有私立淡江大學關防印文之紙張」上，並偽造「淡江大學教
    務處」鋼印一枚後蓋印於該紙張上，而完成偽造「丙○○名義私立淡江大學學士
    學位證書」一張，復偽造「私立淡江大學教務處註冊組成績專用章」一枚，蓋印
    於上開偽造之「丙○○名義私立淡江大學學士學位證書」影本上，該名不詳姓名
    成年人士將上開偽造之學位證書原本及影本交由乙○○轉交丙○○持有；丙○○
    於八十八年七月十五日，以甲○○為被告向本院提起損害賠償之民事訴訟，並於
    八十九年九月十四日提出上開偽造之學位證書原本及影本，向本院主張其係私立
    淡江大學學士，期能在該民事訴訟勝訴時，使本院審酌其為私立淡江大學學士之
    學歷身分，而能獲取較豐厚之賠償，而以詐術使本院陷於錯誤得財產上不法之利
    益，惟因本院於八十九年九月三十日以八十八年度訴字第一九一八號判決丙○○
    敗訴確定致未得逞。
二、案經甲○○訴請台灣高雄地方法院檢察署檢察官偵查起訴。
    理  由
一、訊據被告丙○○否認有右揭犯行，辯稱：八十八年間朋友即明誠中學文書組長乙○○主動告訴我有管道可修學分取得淡江大學學士學位證書，我將十萬元之學費
    交予乙○○，並透過他辦理入學手續，我並未至淡江大學上課及考試，均用函授
    及論文方式代替上課及考試，論文我都交由唐家良轉交給學校，修完學分後於八
    十九年間透過乙○○取得淡江大學學士學位證書，在八十八年度訴字第一九一八
    號損害賠償民事訴訟審理中，因甲○○說我只是一個水電工人，所以我才提出該
    學位證書證明我不是不學無術的人云云。經查：
（一）右揭事實，業據告訴人甲○○指訴綦詳，並有「丙○○名義私立淡江大學學士
      學位證書」原本及影本各一張扣案可稽，經本院及臺灣高雄地方法院檢察署檢
      察官將上開學位證書原本及影本送請淡江大學鑑定結果，淡江大學函覆稱「本
      校商學院國際貿易系七十八年六月並無丙○○之畢業生，又本校八十一年六月
      （含）以前之畢業證明係由教育部所印製，來函所附影本格式顯然不符，丙○○學士學位證書確係偽造，其原本之關防、鋼印及證書影本之註冊組成績專用
      章均非本校使用樣式」等語，有淡江大學八十九年十二月十一日（八九）校教
      字第三六五六號函、九十一年六月十九日（九十一）校教字第一八０五號函、
      九十一年七月三日（九十一）校教字第一九四二號函三份附卷可憑。
（二）就被告在淡江大學學分班究竟修習多少時間、多少學分乙節，被告先是供稱「
      修習將近二年，修十六個學分即能取得學位，因我以前在和春工商專科學校的
      學分可抵學分，且國家考試的執照亦可加分」（見本院九十一年五月三十日訊
      問筆錄），繼而供稱「我都以函授課程方式於一年半左右共修約一百十六個學
      分」（見本院九十一年七月十八日訊問筆錄），前後供述差異甚大，倘若被告
      真有在淡江大學學分班修習學分，其修習時間詎今僅一、二年，衡諸常情，被
      告當能蒐集相關資料完整供述回答上述問題。
（三）證人即同案被告乙○○雖證稱「我於八十八年底在報紙看到淡江大學學分班的
      廣告，我打電話去淡江大學查詢確認確實有該學分班，且「林教授」告訴我可
      上網查詢，我以「林教授」告訴我的網址上網，該網站就是淡江大學的網站，
      我就告訴被告關於淡江大學學分班的訊息，我本身沒有去修淡江大學的學分班
      ，丙○○有參加該學分班，他拿十萬元給我替他繳學費，預計修習十六個學分
      ，我依「林教授」的指示將錢匯到台北某郵政信箱，至今都沒收到收糠，我有
      向「林教授」索討收據，他說到時候會寄給我，但迄今都還沒收到，「林教授
      」也說因我們住在南部，所以透過網路上課及繳交論文的方式修學分即可，被
      告於八十九年間修完學分後，「林教授」寄學位證書原本及蓋有註冊組成績專
      用章之影本給我，我再轉交給丙○○；因該訊息是我告訴他的，且被告較忙，
      而我在學校任職對相關業務較熟悉，所以被告才透過我幫他處理繳交學費、繳
      交論文、收受學位證書等事宜。」等語（見本院九十一年九月四日審判筆錄）
      ，然上開偽造之學士學位證書載明核發時間係七十八年六月，核發字號為淡（
      七八）大字第０二一四三號，而被告及證人乙○○均陳稱被告係於八十八、八
      十九年間始修習淡江大學學分，則如何能取得七十八年六月所核發之上開學士
      學位證書﹖而證人乙○○並未就讀淡江大學學分班，被告又係閱歷豐富之成年
      人，為何被告須透過證人乙○○處理繳交學費、繳交論文、收受學位證書等事
      宜﹖再參以證人乙○○於八十七年二月一日至八十八年三月一日任職高雄市明
      誠高級中學文書組長，於八十九年二月一日至九十年八月一日任職該校董事會
      秘書，於九十年八月一日任職該校人事主任，此有其自行提出之服務證明書一
      紙在卷可佐，則以證人乙○○歷任明誠中學文書組長、董事會秘書、人事主任
      等職之資歷，對學校相關業務自然甚為瞭解，然其代被告繳交學費卻不索取收
      據﹖於八十九年間代被告收受學位證書卻未能看出該證書係七十八年六月所核
      發﹖凡此種種，均與常情有違。
（四）綜上所述各情，被告並無法提出其曾就讀淡江大學學分班之具體證據，本件事
      證已臻明確，被告所辯係為事後卸責之詞，尚難採信，其犯行堪以認定。
二、按關於品行、能力、服務或其他相類之證書、介紹書，係指除例示性規定以外，
    所有公私機關所發給有關品行、能力、服務或其他相類之證書、介紹書而言，屬
    概括性規定，學位證書係屬刑法第二百十二條關於身分證明文件之特種文書。又
    按「行使影本作用與原本相同，偽造私文書後，持以行使其影本，偽造之低度行
    為為高度之行使行為所吸收，應論以行使偽造私文書罪。」，有最高法院七十年
    台上字第一一０七號判例意旨可資參照。核被告所為，係犯刑法第二百十七條第
    一項偽造印章、印文罪，第二百十二條、第二百十六條之行使偽造學位證書之特
    種文書罪，及刑法第三百三十九條第二項之詐欺得利罪。被告上開所犯刑法第二
    百十七條第一項偽造印章、印文罪，第二百十二條之偽造學位證書之特種文書罪
    ，與乙○○及該名不詳姓名成年人士間，有犯意聯絡及行為分擔，均為共同正犯
    。被告上開所犯三罪間，有方法結果之牽連關係，應依刑法第五十五條後段規定
    論以一罪，並從一較重之刑法第三百三十九條第二項之詐欺得利罪處斷。其詐欺
    得利之行為止於未遂，應依刑法第二十六條前段之規定，按既遂犯之刑度減輕之
    。審酌被告因一時失慮，致罹刑章，及其犯罪之動機、目的、智識程度（和春工
    商專科學校畢業）、所生之危害、犯後否認犯行等一切情狀，爰量處如主文所示
    之刑。又按九十年一月四日修正，同年月十日經總統公布施行，同年月十二日生
    效之刑法第四十一條第一項規定：「犯最重本刑為五年以下有期徒刑以下之刑之
    罪，而受六個月以下有期徒刑或拘役之宣告，因身體、教育、職業、家庭之關係
    或其他正當事由，執行顯有困難者，得以一元以上三元以下折算一日，易科罰金
    。但確因不執行所宣告之刑，難收矯正之效，或難以維持法秩序者，不在此限。
    」，另易科罰金之事項應依新法即裁判時之法律而無刑法第二條第一項但書之適
    用，亦經最高法院二十四年七月刑事庭總會決議在案，是就被告所宣告之刑應依
    修正後之刑法第四十一條第一項前段併予諭知易科罰金之折算標準，附此敘明。
    偽造之「淡江大學教務處」鋼印一枚、「私立淡江大學教務處註冊組成績專用章
    」一枚，應依刑法第二百十九條之規定宣告沒收，偽造之「丙○○名義私立淡江
    大學學士學位證書」原本及影本各一張，均係被告所有供犯罪所用之物，均應依
    刑法第三十八條第一項第二款之規定予以宣告沒收。
三、檢察官移送併案審理部分（九十年度偵字第二六七九七號）意旨認被告於八十九
    年八月間另涉犯誣告、偽造私文書、誹謗罪嫌，並與本案上開起訴部分有連續犯
    之裁判上一罪關係，而移送併案審理。惟查，本案被告所為係犯刑法第二百十七
    條第一項之偽造印章、印文罪、刑法第二百十六條、第二百十二條之行使偽造特
    種文書罪及刑法第三百三十九條第二項、第三項之詐欺得利未遂罪，而檢察官移
    送併案審理部分（九十年度偵字第二六七九七號）認被告涉犯誣告、偽造私文書
    、誹謗罪嫌，二案之罪名及構成要件並不相同，足認移送併案審理部分與本案起
    訴部分尚無連續犯之裁判上一罪關係，本院無從加以審究，宜退由檢察官另行偵
    查處理。
四、同案被告乙○○未經檢察官起訴，其是否涉犯偽造文書犯行，宜由檢察官另行偵
    查處理，併予敘明。
據上論斷，應依刑事訴訟法第二百九十九條第一項前段，刑法第二百十七條第一項、
第二百十六條、第二百十二條、第三百三十九條第二項、第三項、第五十五條後段、
第二十六條前段、第三十八條第一項第二款、第二百十九條、修正前刑法第四十一條
第一項前段，罰金罰鍰提高標準條例第一條前段、第二條，判決如主文。
中      華      民      國    九十一    年      九      月    十  七    日
                                      臺灣高雄地方法院刑事第三庭
                                          法  官  孫  啟  強
右正本證明與原本無異。
如不服本判決，應於判決送達後十日內，向本院提出上訴狀。
                                          書記官  盧  雅  婷
中      華      民      國    九十一    年      九      月    十  七    日
附錄本判決論罪科刑之法條：
刑法第二百十二條：
偽造、變造護照、旅券、免許證、特許證及關於品行、能力、服務或其他相類之證書
、介紹書，足以生損害於公眾或他人者，處一年以下有期徒刑、拘役或三百元以下罰
金。
刑法第二百十六條：
行使第二百十條至第二百十五條之文書者，依偽造、變造文書或登載不實事項或使登
載不實事項之規定處斷。
刑法第二百十七條第一項：
偽造印章、印文或署押，足以生損害於公眾或他人者，處三年以下有期徒刑。
刑法第三百三十九條：
意圖為自己或第三人不法之所有，以詐術使人將本人或第三人之物交付者，處五年以
下有期徒刑、拘役或科或併科一千元以下罰金。
以前項方法得財產上不法之利益或使第三人得之者，亦同。
前二項之未遂犯罰之。
